臺灣高等法院刑事判決
109年度上易字第186號
上  訴  人  
即  被  告  王雄  


上列上訴人因妨害自由等案件，不服臺灣臺北地方法院108年度
易字第517號，中華民國108年10月9日第一審判決（起訴案號：
臺灣臺北地方檢察署107年度偵字第5662號、108年度偵字第1336
號、108年度偵緝字第131、132號），提起上訴，本院判決如下
：
    主  文
上訴駁回。
    犯罪事實
一、王雄於民國106年12月23日，參加由韓仕賢代表「五一行動
    聯盟」向臺北市政府警察局中正第一分局申准於當日9時起
    至18時止，在臺北市中山區北平東路、濟南路等處合法集會
    與遊行，主張「反對勞基惡法修法、保障勞工權益」，提出
    政府撤回、立法院退回「勞基法」修正草案等訴求，於當日
    18時10分許，前開集會遊行之主持人黃育德在臺北市中正區
    中山南路、忠孝西路口前，已宣布結束解散。王雄於當日21
    時20分，明知前揭合法集會遊行時間已經結束，竟基於強制
    之犯意，在臺北市中正區中華路（北向南）與成都路交岔路
    口，背部緊貼在陶建中（起訴書誤載為范良耀）所駕駛車號
    000-0000號公車車頭前面，阻擋該公車前進，而以此強暴方
    式，妨害陶建中及公車上乘客道路通行之權利。
、案經臺北市政府警察局中正第一分局報告臺灣臺北地方檢察
    署檢察官偵查起訴。
    理  由
壹、證據能力
一、按被告以外之人於審判外之言詞或書面陳述，除法律有規定
    者外，不得作為證據。另按被告以外之人於審判外之陳述，
    雖不符合同法第159 條之1 至第159 條之4 之規定，然經當
    事人於審判程序同意作為證據，法院審酌該言詞陳述或書面
    陳述作成時之情況，認為適當者，亦得為證據。當事人、代
    理人或辯護人於法院調查證據時，知有第159條第1 項不得
    為證據之情形，而未於言詞辯論終結前聲明異議者，視為有
    前項同意，刑事訴訟法第159 條第1 項、第159 條之5 分別
    定有明文。該條立法意旨在於傳聞證據未經當事人之反對詰
    問予以核實，原則上先予排除，惟若當事人已放棄反對詰問
    權，於審判程序中表明同意該等傳聞證據可作為證據；或於
    言詞辯論終結前未聲明異議，基於尊重當事人對傳聞證據之
    處分權，及證據資料愈豐富，愈有助於真實發見之理念，且
    強化言詞辯論主義，使訴訟程序得以順暢進行，上開傳聞證
    據亦均具有證據能力。查本件被告以外之人於審判外之言詞
    或書面陳述屬傳聞證據部分，檢察官、被告王雄於本院準備
    程序中表示同意有證據能力，復本院認其作成之情形並無不
    當情形，經審酌後認為適當，均應認於本案有證據能力。
二、另本件認定事實引用之卷內其餘非供述證據部分資料，並無
    證據證明係公務員違背法定程序取得，且被告亦未於言詞辯
    論終結前表示無證據能力，應可作為本件之證據。
貳、實體方面
一、認定犯罪事實所憑證據及認定之理由
  ㈠上訴人即被告王雄於犯罪事實一所載時地，參與集會遊行結
    束後，仍以背部緊貼公車車頭前面之方式，阻擋該公車前進
    之事實，業經被告於本院準備程序坦承上開客觀事實（見本
    院卷第129頁）。並經證人即公車司機陶建中於警詢、原審
    審理中證述：遭被告阻擋車頭情節明確（見北檢107年度偵
    字第5662號偵查卷《下稱偵5662卷》第125至129頁，原審卷第
    181至188頁）。且有偵查佐高永桓提出之勘驗譯文（見北檢
    107年度他字第7295卷《下稱他7295卷》第239頁）、臺北市政
    府警察局中正第一分局106年12月18日北市警中正一分督字
    第10631939301號核定集會遊行通知書（見偵5662卷第27至3
    0頁）、三重汽車客運股份有限公司盧二站站行車憑單（見
    偵5662卷第81頁）、大有巴士駕員行車憑單（見偵5662卷第
    135頁）、106年12月23日、12月24日臺北市政府警察局中正
    第一分局勤務指揮中心轄內聚眾活動狀況報告（見偵5662卷
    第161至173頁）、臺北市政府警察局執行1223專案蒐證報告
    （續報）（見偵5662卷第178頁）、臺北市政府警察局函107
    年1月5日函附檢送本局執行「1223專案」蒐證報告及照片、
    辨識對象清冊等相關資料各1份（見偵5662卷第231-232頁）
    、原審於108年9月11日當庭勘驗筆錄（108易517卷第196頁
    ）附卷可稽，是認上開事實，堪予認定為真實。
  ㈡細譯上開證人陶建中於警詢時證稱：伊當時照路線行駛到中
    華路（北向南）與成都路口，遇紅燈臨停，見到路口左側有
    一群人過馬路，綠燈時，伊慢速起駛，並輕按喇叭1至2聲示
    警民眾公車要過，一名遊行民眾（即被告）突然走過來，背
    對車輛以後背貼身靠公車車頭方式阻擋等語（見偵5662號卷
    第127頁）。嗣於原審審理時中結證稱：我本來起步要走，
    因為很慢，被告王雄看我車子在動，就走過來擋住，當時我
    在公車專用道，車道全部被擋，旁邊車道也被擋，我無法從
    其他地方切到別的地方離開，公車專用道後面都排滿，倒退
    也沒有別的路，我沒辦法倒退或換道，因被告在我前面，我
    無法動，我怕撞到，當時我後面有其他車輛，也不能後退等
    語（見原審卷第182至188頁）。參以證人鄭志誠於原審審理
    中結證稱：當時車輛行進中，被告王雄跑過去把車子擋下來
    ，車輛完全沒機會迴轉或前進後退避開被告之阻擋，因路口
    阻塞沒有迴轉空間，旁邊還有其他車子等語（見原審卷第19
    3至194頁）。佐以原審於審理期日勘驗現場蒐證錄影光碟，
    可知當時被告站立在巴士前，後背緊貼巴士車頭，後方已停
    滿車輛，巴士無法後退或改道等情，有原審之勘驗筆錄在卷
    可憑（見原審卷第196頁）。堪認被告之舉動，已致公車無
    法繼續行駛，確有妨害陶建中及公車上乘客道路通行之權利
    。
  ㈢按刑法第304條之強制罪係以強暴、脅迫使人行無義務之事或
    妨害人行使權利為要件。其中稱之「強暴」者，乃廣義地指
    對人施用有形物理力之行為，但不以直接對身體實施為必要
    ，即若間接施力於物體，而已足以影響於他人者，亦足當之
    ，然需被害人在場，始有受強暴之可能，且本罪之強暴並無
    程度上之限制，換言之，祗以所用之強暴手段足以妨害人行
    使權利，或足使他人行無義務之事為已足，並非以被害人之
    自由，完全受其壓制為必要。另所謂妨害他人行使權利，乃
    妨害被害人在法律上所得為之一定作為或不作為，此處所謂
    權利，不問公法上或私法上之權利均包含在內。經查：本案
    被告站立在公車前方阻擋公車之舉，足以影響公車行駛，而
    妨害陶建中及公車上乘客道路通行之權利已如前述，則被告
    此舉，自該當刑法第304條強制罪之「強暴」要件，縱現場
    因其他民眾在前方走動亦影響公車之行駛，然據上開證人陶
    建中於原審審理中之證詞，其他民眾、人潮因走動、穿越路
    口前往集合地點而影響等語（見原審卷第185頁），可見被
    告特意走至公車車頭、背部緊靠車頭之表達訴求行為，與其
    他民眾因穿越、走動而魚貫前進之人潮大相逕庭，是以現場
    其他民眾、人潮之存在，無礙被告王雄強制罪之成立，被告
    不得憑此卸免其罪責。
  ㈣至被告以：本人堅持106年12月23日抗議反「勞基法修惡」集
    會遊行後，為了更進一步表達希望政府撤回、立院退回「勞
    基法修正草案」等訴求，21時30分許站立於臺北市中華路與
    成都路交岔路口，致使公車無法行進之行為，為象徵性言論
    自由之一部分，屬憲法保障的言論自由保障範圍；且所為舉
    動不具備違法性，侵害法益輕微而不具可責性為辯，經查：
  ⒈刑法理論上，固有所謂社會相當性原則，然此係指該行為本
    身，自形式上觀察，要與犯罪構成要件相合致，行為人復無
    法定之阻卻違法及責任事由，但從實質上評價，依行為當時
    之社會倫理通念，乃屬相當而得受容許者，或所侵害之法益
    極其微小，不足破壞社會倫理秩序或影響社會生活之正當或
    正常運作，無予非難處罰之必要性者，實質仍均得阻卻違法
    (實質違法性)，不應令負刑事責任之情形而言（最高法院96
    年度台上字第1436號判決意旨參照）。次按人民有言論、講
    學、著作及出版之自由；人民有集會及結社之自由；凡人民
    之其他自由及權利，不妨害社會秩序公共利益者，均受憲法
    之保障；以上各條列舉之自由權利，除為防止妨礙他人自由
    、避免緊急危難、維持社會秩序，或增進公共利益所必要者
    外，不得以法律限制之；憲法第11條、第14條、第22條、第
    23條定有明文。司法院釋字第509號解釋亦謂言論自由為人
    民之基本權利，憲法第11條有明文保障，國家應給予最大限
    度之維護，俾其實現自我、溝通意見、追求真理及監督各種
    政治或社會活動之功能得以發揮；惟為兼顧對個人名譽、隱
    私及公共利益之保護，法律尚非不得對言論自由為合理之限
    制。亦即保障言論自由，非謂得任意侵害其他基本權利。換
    言之，憲法保障言論自由，並非毫無限制，倘係為防止妨礙
    他人自由、避免緊急危難、維持社會秩序，或增進公共利益
    所必要，仍得以法律限制之，仍應視其言論發表之時間、場
    所、發表之形式是否足以危害公共秩序以為判斷。
  ⒉查本案被告參與之集會遊行以表達「反對勞基惡法修法、保
    障勞工權益」之意見，為其言論自由及集會自由，核屬憲法
    所保障之基本權利之正當行使。然而，前開集會遊行時間經
    核定係於106年12月23日9時至18時止，有臺北市政府警察局
    中正第一分局核定集會遊行通知書1件在卷可查（見偵5662
    號卷第27至30頁），而本案被告阻擋公車之行為時則為當日
    21時20分許，已逾前開集會遊行之核定時間。縱使被告為表
    達其對政府政策、議題或法規之意見而參與陳情抗議活動，
    於法治社會中，應當秉持理性溝通、和平表達意見之原則，
    以合法、理性、和平之方式展現，尚難認有妨害他人自由之
    權利，不能以被告係為反對勞基惡法修法所為陳情抗議之動
    機，而阻卻其不法。
  ⒊況被告於為前開阻擋公車之行為時，並無持何標語，或為任
    何主張、意見表述，其單純站立在公車前方阻擋公車之舉，
    無法傳達何訊息或使人得知其所欲表達之意涵，且已妨害公
    眾通行之自由權利，難認非表達言論自由或集會自由之行為
    ，顯已逾越憲法保障言論自由及集會自由之範疇，核其所為
    破壞現場公共秩序及公共安全，妨礙公眾通行之自由權利，
    所侵害之法益並非輕微，確具可非難性。
  ⒋再者，被告之訴求並非別無其他表達意見管道，被告另可選
    擇於現場以布條、標語載述文字等和平方式表達其言論，無
    須採取上開強制之行為。是被告所為，顯非表達言論自由及
    集會自由所必要，亦不具最後手段性。
  ⒌從而，被告上開所為，已逾越言論自由範疇，其認所為不具
    備違法性，侵害法益輕微而不具可責性，應係個人之法律見
    解，均無足作為被告有利之認定。
  ㈤綜上所述，本件事證明確，被告犯行堪予認定，自應依法予
    以論科。
二、論罪
  ㈠被告行為後，刑法第304條業於108年12月25日修正公布，並
    於同年月27日生效施行，刑法第304條之法定刑原為「3 年
    以下有期徒刑、拘役或3 百元以下罰金」，修正後之法定刑
    則為「3 年以下有期徒刑、拘役或9千元以下罰金」。查刑
    法第302條於72年6月26日後均未修正，故於94年1月7日刑法
    修正施行後，所定罰金之貨幣單位為新臺幣，且其罰金數額
    依刑法施行法第1條之1第2 項前段規定提高為30倍，本次修
    法將上開條文之罰金數額調整換算後予以明定，故無新舊法
    比較之問題，而應依一般法律適用原則，逕行適用裁判時法
    。
  ㈡核被告所為，係犯刑法第304條第1項之強制罪。
參、上訴駁回之理由
    原審以被告犯行事證明確，適用刑法第304條第1項、第41條
     第1項前段、刑法施行法第1條之1第1項、第2項前段等規定
     ，並審酌被告無犯罪前科，素行良好，有本院被告前案紀
     錄表在卷1紙在卷可稽，於行為時年約32歲之成年人，學歷
     研究所肄業（見原審卷204頁），以被告之智識程度及社會
     經驗，應可知悉參與群眾運動時，應以理性和平之態度為
     之，卻未能秉持理性溝通、和平表達意見之原則，被告以
     貼身阻擋公車之方式，妨害公眾自由通行之權利，所為均
     殊值非難，兼衡被告於原審審理時則自陳現職為出版社編
     輯，月薪新臺幣（下同）3萬2,000元，已婚無子，家中無
     人需其扶養及研究所肄業之智識程度（見原審卷第204頁）
     等一切情狀，量處拘役20日，並諭知以1千元折算1日之易
     科罰金折算標準。其認事用法，核無違誤，量刑亦屬妥適
     。被告上訴猶執詞否認犯罪，為無理由，應予駁回。
肆、被告經合法傳喚，無正當理由不到庭，爰不待其陳述，逕行
     判決。
據上論斷，應依刑事訴訟法第368條、第371條，判決如主文。　
本案經檢察官李燕霖提起公訴，檢察官陳正芬到庭執行職務。
中　　華　　民　　國　　109 　年　　12　　月　　24　　日
              　  刑事第二十三庭審判長法　官  許永煌
　　　　　　　　　　　　　　　　　    法　官  吳定亞
　　　　　　　　　　　　　　　　　    法　官  黃美文
以上正本證明與原本無異。
不得上訴。
                                　    書記官  彭威翔
中　　華　　民　　國　　109 　年　　12　　月　　25　　日
附錄：本案論罪科刑法條全文
中華民國刑法第304條第1項：
以強暴、脅迫使人行無義務之事或妨害人行使權利者，處 3 年
以下有期徒刑、拘役或9千元以下罰金。